【裁判字號】    98,簡,646
【裁判日期】    990222
【裁判案由】    綜合所得稅
【裁判全文】
臺北高等行政法院判決
                                       98年度簡字第646號
原      告  甲○○
被      告  財政部臺北市國稅局
代  表  人  乙○○（局長）住同上
上列當事人間綜合所得稅事件，原告不服財政部中華民國98年8
月31日台財訴字第09800408630號（案號：第00000000號）訴願
決定，提起行政訴訟，本院判決如下：
    主  文
原告之訴駁回。
訴訟費用由原告負擔。
    事  實
一、事實概要：
    緣原告於民國（下同）98年5 月27日以個人所有坐落台北市
    ○○路46巷9號7樓之3 房屋遭受白蟻蛀蝕為由，申請核發災
    害損失證明，經被告機關98年6月3日財北國稅萬華綜所一字
    第0980007053號函復，否准其申請。原告不服，提起訴願遭
    決定駁回，遂提起本件行政訴訟。
二、兩造聲明：
    (一)原告聲明求為判決：請准予明年（99年）申報所得稅時，
                        列為災害損失。
    (二)被告聲明求為判決：1.駁回原告之訴。
                        2.訴訟費用由原告負擔。
三、兩造之爭點：被告否准核發災害損失證明，是否適法？
    (一)原告主張之理由：
      1.住家無端遭到白蟻侵入，蛀生，損壞衣櫃、書桌、家具
        。
      2.依法遭天災、蟲災請求於明年（99年）申報所得稅列損
        失減免綜合所得稅。
    (二)被告主張之理由：
      1.按「按前4 條規定計得之個人綜合所得總額，減除下列
        免稅額及扣除額後之餘額，為個人之綜合所得淨額：一
        、免稅額：……二、扣除額：納稅義務人就下列標準扣
        除額或列舉扣除額擇一減除外，並減除特別扣除額：（
        一）標準扣除額：……（二）列舉扣除額：1、……4、
        災害損失：納稅義務人、配偶或受扶養親屬遭受不可抗
        力之災害損失。但受有保險賠償或救濟金部分，不得扣
        除。」及「本法第17條第1項第2款第2 目及第35條所稱
        不可抗力之災害，係指地震、風災、水災、旱災、蟲災
        ，火災及戰禍等。前項不可抗力災害損失之扣除，應於
        災害發生後15日內檢具損失清單及證明文件，報請該管
        稽徵機關派員勘查。」分別為所得稅法第17條第1項第2
        款第2目之4及同法施行細則第10條之1第1項、第2 項所
        明定。
      2.本件原告居家遭受白蟻蛀蝕，以需要僱工維修為由，於
        98年5 月27日向被告所屬萬華稽徵所申請核發個人災害
        損失證明，被告所屬萬華稽徵所於98年6月3日以財北國
        稅萬華綜所一字第0980007053號函復，以原告所稱災害
        ，尚非所得稅法第17條所稱之「不可抗力之災害」，否
        准其所請，並於同年6月6日郵寄送達，原告不服，以白
        蟻侵入，而白蟻非其所飼養，其家具及裝飾遭受破壞損
        失等理由，提起訴願，遞遭駁回，原告仍表不服，主張
        應將損害列入災害損失云云，提起行政訴訟，資為爭議
        。
      3.查所謂「不可抗力」，係指出於自然或人為之無法抵抗
        的強制力而言，例如：天災、地變、戰亂或兵禍等。又
        按所得稅法上所稱之「不可抗力之災害」係指地震、風
        災、水災、旱災、蟲災、火災及戰禍等，此觀所得稅法
        施行細則第10條之1第1項規定自明。而原告主張，遭受
        白蟻侵入應與蝗蟲災害相同，屬不可抗力之天然災害，
        此係主觀認定應不足採信，一般天然災害係由主管機關
        發佈，經通報各管轄機關完成認定手續，例如蝗蟲由農
        業部門、火災由內政部消防部門、風災由氣象部門…，
        此皆有客觀事實標準，具普遍性、共通性、一致性，尚
        非個人主觀意識認定﹔另查一般居家被白蟻蛀蝕原因不
        外乎，施工時建材選取不當，或使用時維護、保養欠缺
        注意所致，並非屬人為無法抵抗之天災。次查個人所得
        稅第17條扣除額列舉之項目，應以列舉範圍為限，基於
        公平原則及法定原則，一般日常生活意外支出，應不屬
        減免稅捐範圍。揆諸首揭規定，原處分並無不合，原告
        主張，要無可採。
      4.綜上論述，本件原處分及訴願決定均無違誤，原告之訴
        應認為無理由，請駁回原告之訴。
    理  由
一、本件原告對於被告機關8年6月3日財北國稅萬華綜所一字第0
    980007053 號函否准核發災害損失證明不服，請求撤銷，依
    其訴狀所載訴訟標的金額或價額為12萬元，爭訟之數額在20
    萬元以下（司法院曾依行政訴訟法第219條第2項之規定，將
    行政訴訟法第229條第1項之簡易案件金額提高為20萬元，並
    自93年1月1日起施行），係屬行政訴訟法第229條第1項規定
    之涉訟事件，應依簡易訴訟程序進行之，先予敘明。
二、按「按前4 條規定計得之個人綜合所得總額，減除下列免稅
    額及扣除額後之餘額，為個人之綜合所得淨額：一、免稅額
    ……二、扣除額：納稅義務人就下列標準扣除額或列舉扣除
    額擇一減除外，並減除特別扣除額：（一）標準扣除額：…
    …（二）列舉扣除額：1、……4、災害損失：納稅義務人、
    配偶或受扶養親屬遭受不可抗力之災害損失。但受有保險賠
    償或救濟金部分，不得扣除。」及「本法第17條第1項第2款
    第2 目及第35條所稱不可抗力之災害，係指地震、風災、水
    災、旱災、蟲災、火災及戰禍等。前項不可抗力災害損失之
    扣除，應於災害發生後15日內檢具損失清單及證明文件，報
    請該管稽徵機關派員勘查。」分別為所得稅法第17條第1 項
    第2款第2目之4及同法施行細則第10條之1第1項、第2項所明
    定。
三、本件原告於98年5 月27日以個人所有坐落台北市○○路46巷
    9號7樓之3 房屋遭受白蟻蛀蝕，需僱工維修為由，申請核發
    災害損失證明，經被告機關98年6月3日財北國稅萬華綜所一
    字第0980007053號函復略以：「說明：一、……二、台端所
    有台北市○○路46巷9號7樓之3 房屋遭受白蟻損害，尚非所
    得稅法第17條第1項第2款第2目第4小目所稱之『不可抗力之
    災害損失』。」等語，否准其申請。原告不服，提起訴願遭
    決定駁回各情，有原告98年5 月27日個人災害報備申請書、
    原告提出之照片、被告98年6月3日財北國稅萬華綜所一字第
    0980007053號函及訴願決定書等附原處分卷及訴願卷內可稽
    。原告循序起訴意旨如事實欄所載。
四、本件兩造之爭點為：被告機關否准核發災害損失證明，是否
    適法？經查：
（一）本件原告於98年5 月27日以個人所有房屋遭受白蟻蛀蝕，
      需僱工維修為由，申請核發災害損失證明，經被告機關98
      年6月3日財北國稅萬華綜所一字第0980007053號函復否准
      ，原告循序提起行政訴訟，雖書狀補正聲明仍載為准予明
      年（99年）申報所得稅時，列為災害損失；惟綜觀其起訴
      意旨，並參酌其98年5 月27日申請意旨及目的，其提起本
      件訴訟之真意，係不服被告機關否准核發核發災害損失證
      明之原處分，並請求准予發給災害損失證明，以利其申報
      99年度綜合所得稅得列為災害損失，合先敘明。
（二）次查「不可抗力」係指出於自然或人為之無法抵抗的強制
      力而言，例如：天災、地變或兵禍等。又按所得稅法上所
      稱之「不可抗力之災害」係指地震、風災、水災、旱災、
      蟲災、火災及戰禍等，此觀上揭所得稅法施行細則第10條
      之1第1項規定自明。而一般居家白蟻蛀蝕原因不外係施工
      時建材選取不當，或使用時維護、保養欠缺注意所致，並
      非屬人為無法抵抗之天災。又個人所得稅第17條扣除額列
      舉之項目，應以列舉範圍為限，並非日常生活支出均可減
      免稅捐，從而，被告機關否准原告98年度災害損失證明之
      申請，揆諸首揭規定，並無不合。
五、綜上所述，原告起訴論旨，並非可採。被告機關以原告主張
    所有房屋遭受白蟻蛀蝕為由，申請核發災害損失證明，核非
    屬不可抗力，否准核發災害損失證明，揆諸上開規定，核無
    違誤，訴願決定予以維持，亦無不合。原告徒執前詞，訴請
    撤銷，併請求准予列報99年度災害損失，為無理由，應予駁
    回。又本件係適用簡易訴訟程序，爰不經言詞辯論逕為判決
    。
六、據上論結，本件原告之訴為無理由，爰依行政訴訟法第233
    條第1 項、第98條第1 項前段，判決如主文。
中    華    民    國    99    年     2     月   22    日
                        臺北高等行政法院第六庭
                                      法  官     許瑞助
上為正本係照原本作成。
本件以訴訟事件所涉及之法律見解具有原則性者為限，始得於本
判決送達後20日內向本院提出上訴狀並表明上訴理由，如已於本
判決宣示後送達前提起上訴者，應於判決送達後20日內補具上訴
理由（均按他造人數附繕本），且經最高行政法院許可後方得上
訴。
中    華    民    國    99    年     2     月   22    日
                                      書記官     吳芳靜


司法院資訊處製作；財團法人民間司法改革基金會備份。
